ACORDAO-COMPLETO-2508296

ACÓRDÃO 18208/2021 ATA 38/2021 - PRIMEIRA CÂMARA

VISTOS, relatados e discutidos estes autos, nos quais se analisa determinação exarada pelo Supremo Tribunal Federal nos autos do MS 36.869/DF, para que este Tribunal reanalise o presente processo de aposentadoria observando a nova orientação proferida pelo Plenário daquele Tribunal no RE 638.115-ED-ED,
ACORDAM os Ministros do Tribunal de Contas da União, reunidos em sessão da Primeira Câmara, diante das razões expostas pelo Relator, com fundamento no art. 71, inciso III, da Constituição Federal e nos arts. 1º, inciso V, 39, inciso II, e 45 da Lei 8.443/1992, em:
9.1. deixar assente que a tese fixada pelo Supremo Tribunal Federal no RE 638.115 não tem qualquer repercussão no julgamento do presente processo, haja vista que a ilegalidade dos "quintos" percebidos pelo Sr. Valdo Darlan Resende Constâncio, então impetrante do MS 36.869/DF, reconhecida por este Tribunal, deu-se em virtude da impossibilidade do pagamento cumulativo da referida vantagem com a GAE, e não em razão de a sua incorporação ter se dado em razão do exercício de funções comissionadas no período compreendido entre a edição da Lei 9.624/1998 e a MP 2.225-48/2001;
9.2. dar ciência da presente deliberação ao órgão jurisdicionado e ao interessado.

Ato de aposentadoria emitido no âmbito da Justiça Federal de Primeiro Grau - RJ para fins de registro

Primeira Câmara

Justiça Federal de Primeiro Grau - RJ.

3. Interessados/Responsáveis:
3.1. Interessados: Odilon Musiello Barcellos (XXX.516.807-XX); Orminda Rodrigues Bentus Benayon (XXX.027.107-XX); Valdo Darlan Resende Constâncio (XXX.956.287-XX)

13.1. Ministros presentes: Jorge Oliveira (na Presidência) e Benjamin Zymler (Relator).
13.2. Ministro-Substituto convocado: André Luís de Carvalho.
13.3. Ministro-Substituto presente: Weder de Oliveira.

Valdo Darlan Resende Constancio

BENJAMIN ZYMLER

Adoto como relatório o parecer da unidade técnica, cujos termos são os seguintes:
"INTRODUÇÃO
1.	Trata-se de agravo regimental, impetrado por Valdo Darlan Resende Constâncio, nos autos do MS 36.869, no qual a Primeira Turma do Supremo Tribunal Federal, na sessão virtual realizada de 15 a 21 de maio de 2020, proferiu julgamento, por maioria, que deu parcial provimento ao agravo do impetrante contra a decisão que havia denegado a segurança, "apenas para que o Tribunal de Contas da União, nos autos do processo de Tomada de Contas (TC) nº Processo 026.294/2016-8, analise novamente o pleito do agravante observando a nova orientação proferida pelo Plenário deste Supremo Tribunal Federal, no bojo do RE n. 638.115 (RE 638.115-ED-ED, Min. Rel. Gilmar Mendes, Tribunal Pleno, DJe em 31/1/2020) " (peça 65) .
HISTÓRICO
2.	Por meio do Acórdão 8533/2019-TCU-Primeira Câmara, de relatoria do Ministro Walton Alencar Rodrigues, o TCU rejeitou os embargos de declaração opostos pelo ex-servidor Valdo Darlan Resende Constâncio, contra o Acórdão 14949/2018-TCU-Primeira Câmara, de relatoria do Ministro Walton Alencar Rodrigues (peça 36) , que negou provimento ao pedido de reexame por ele interposto contra o Acórdão 2400/2017-TCU-Primeira Câmara, de relatoria do Ministro Benjamin Zymler (peça 16) , o qual, por sua vez, julgou ilegal e negou registro ao seu ato de alteração de Aposentadoria.
EXAME TÉCNICO
3.	Vale destacar que o MS 36869, do STF (peça 64) , ao citar o RE 638.115, não abarca a situação do ex-servidor Valdo Darlan Resende Constâncio, uma vez que a ilegalidade de seu ato de aposentadoria foi decorrente do pagamento de VPNI, decorrente da incorporação de quintos/décimos de Oficial de Justiça Avaliador (Executante de Mandados) , cumulativamente com a Gratificação de Atividade Externa (GAE) , conforme instrução desta Unidade Técnica (peça 13) e voto do Relator (peça 17) , e não de quintos após 1998. Consequentemente, as deliberações exaradas pelo Tribunal possuem eficácia ex tunc. 
4.	Assim, como o ato atingiu 5 anos no TCU após sua prolação e o MS 36869 não cassou tais deliberações, é inaplicável o entendimento da decadência, esposado pelo RE 638.115.
CONCLUSÃO 
5.	Em razão do exposto, e tendo em vista as análises realizadas no ato de alteração de aposentadoria de Valdo Darlan Resende Constâncio, esta Unidade Técnica considera que não se aplica ao ato em tela a decadência prevista no RE 638.115. 	
PROPOSTA DE ENCAMINHAMENTO
6.	Ante o exposto, e com base nos arts. 71, inciso III, da Constituição Federal; 1º, inciso V, e 39, inciso II, da Lei 8.443/1992; 260, § 1º, do Regimento Interno do Tribunal de Contas da União, propõe-se:
a) rejeitar a aplicação da decadência observada na nova orientação proferida pelo Plenário deste Supremo Tribunal Federal, no bojo do RE 638.115, de modo a manter a apreciação pela ilegalidade do ato de aposentadoria de Valdo Darlan Resende Constâncio (CPF XXX.956.287-XX) ;
b) dar conhecimento da deliberação ao interessado e à Justiça Federal de Primeiro Grau - RJ, devendo o órgão concedente adotar as medidas necessárias ao cumprimento das deliberações contidas no Acórdão 2400/2017-TCU-Primeira Câmara, o qual foi confirmado pelos Acórdão 14949/2018-TCU-Primeira Câmara e 8.533/2019-TCU-Primeira Câmara."
	É o Relatório.

Jean Paulo Ruzzarin (21.006/OAB-DF), Marcos Joel dos Santos (21203/OAB-DF) e outros, representando Valdo Darlan Resende Constâncio.

APOSENTADORIA. OFICIAIS DE JUSTIÇA. ACÓRDÃO DO STF DETERMINANDO A REANÁLISE DA MATÉRIA À LUZ DO ENTENDIMENTO EXARADO NO RE 638.115/DF. AUSÊNCIA DE REPERCUSSÃO DA MATÉRIA NOS PRESENTES AUTOS. ILEGALIDADE DOS "QUINTOS" RECONHECIDA EM RAZÃO DA IMPOSSIBILIDADE DO SEU PAGAMENTO CUMULATIVO COM A GAE. PRESTAÇÃO DE ESCLARECIMENTOS.

APOSENTADORIA (APOS)

Secretaria de Fiscalização de Integridade de Atos e Pagamentos de Pessoal e de Benefícios Sociais (Sefip).

A Primeira Câmara deste Tribunal, por meio do Acórdão 2.400/2017, da minha relatoria, considerou ilegais e negou registro aos atos de alteração de aposentadoria emitidos no interesse de Odilon Musiello Barcellos, Orminda Rodrigues Bentus Benayon e Valdo Darlan Resende Constâncio, todos ex-ocupantes do cargo de Analista Judiciário - Especialidade Oficial de Justiça Avaliador, tendo em vista o entendimento exarado pelo Plenário desta Corte de Contas por meio do Acórdão 2.784/2016, que considerou ilegal o pagamento da VPNI decorrente da incorporação de quintos/décimos oriundo da execução de mandados cumulativamente com a Gratificação de Atividade Externa - GAE.
2.	Interpostos pedidos de reexame por Odilon Musiello Barcellos e Valdo Darlan Resende Constâncio, foram estes conhecidos e improvidos pelo Acórdão 14949/2018-TCU-Primeira Câmara, da relatoria do Ministro Walton Alencar Rodrigues, sumariado da seguinte forma:
"SUMÁRIO: APOSENTADORIA. OFICIAIS DE JUSTIÇA. PAGAMENTO CUMULATIVO DE QUINTOS COM A GAE. BIS IN IDEM. ILEGALIDADE. PEDIDO DE REEXAME. ARGUMENTOS INSUFICIENTES PARA ALTERAR O ACÓRDÃO RECORRIDO. NEGATIVA DE PROVIMENTO."
3.	Contra à referida deliberação foram opostos embargos declaratórios pelo interessado Valdo Darlan Resende Constâncio, os quais foram rejeitados pelo Acórdão 8533/2019-TCU-Primeira Câmara, in verbis:
"SUMÁRIO: APOSENTADORIA. OFICIAIS DE JUSTIÇA. PAGAMENTO CUMULATIVO DE QUINTOS COM A GAE. BIS IN IDEM. ILEGALIDADE. EMBARGOS DE DECLARAÇÃO. INEXISTÊNCIA DA OMISSÃO OU CONTRADIÇÃO. REJEIÇÃO."
4.	Exaurida a jurisdição por parte deste Tribunal de Contas da União, o Sr. Valdo Darlan Resende Constâncio impetrou o Mandado de Segurança 36.869/DF perante o Supremo Tribunal Federal, o qual teve o seu seguimento negado, por meio de decisão monocrática assim ementada:
"MANDADO DE SEGURANÇA. TRIBUNAL DE CONTAS DA UNIÃO. NEGATIVA DE REGISTRO A ATO DE CONCESSÃO INICIAL DE APOSENTADORIA. ALEGADA VIOLAÇÃO AOS PRINCÍPIOS DO CONTRADITÓRIO, AMPLA DEFESA E SEGURANÇA JURÍDICA. INOCORRÊNCIA. DECADÊNCIA. NÃO CONFIGURAÇÃO. INACUMULABILIDADE, NOS PROVENTOS DE APOSENTADORIA, DE PARCELA DE QUINTOS TRANSFORMADA EM VANTAGEM PESSOAL NOMINALMENTE IDENTIFICADA (VPNI) COM GRATIFICAÇÃO DE ATIVIDADE EXTERNA (GAE) . INEXISTÊNCIA DE OFENSA ÀS CLÁUSULAS CONSTITUCIONAIS DO DIREITO ADQUIRIDO E DA IRREDUTIBILIDADE DE VENCIMENTOS. MANDADO DE SEGURANÇA A QUE SE NEGA SEGUIMENTO."  (in DJe 34, divulgado em 17/2/2020) .
5.	Interposto agravo regimental perante a Primeira Turma do Supremo Tribunal Federal, foi este parcialmente provido, por maioria, "apenas para que o Tribunal de Contas da União, nos autos do processo de Tomada de Contas, analise novamente o pleito do agravante observando a nova orientação proferida pelo Plenário deste Supremo Tribunal Federal, no RE 638.115-ED-ED, Min. Rel. Gilmar Mendes, Tribunal Pleno, DJe em 31/1/2020, nos termos do voto do Relator [...]"  (grifos acrescidos) .
6.	Os autos então me vieram conclusos para julgamento, nos termos da decisão exarada pelo Supremo Tribunal Federal acima referida.
7.	Os embargos de declaração nos embargos de declaração no RE 638.115, da relatoria do Ministro Gilmar Mendes, como se sabe, cuidam da questão relativa à modulação dos efeitos da decisão que reconheceu a inconstitucionalidade da incorporação de "quintos" decorrente do exercício de funções comissionadas no período compreendido entre a edição da Lei 9.624/1998 e a MP 2.225-48/2001.
8.	No caso concreto, a ilegalidade dos "quintos" percebidos pelo Sr. Valdo Darlan Resende Constâncio, então impetrante do MS 36.869/DF, reconhecida por este Tribunal, se deu em virtude da impossibilidade do pagamento cumulativo da referida vantagem com a GAE, e não em razão de a sua incorporação ter se dado em decorrência do exercício de funções comissionadas no período compreendido entre a edição da Lei 9.624/1998 e a MP 2.225-48/2001.
9.	Ademais, verifica-se do quadro de discriminação dos tempos em funções comissionadas constante do ato de aposentadoria emitido em favor do interessado Valdo Darlan Resende Constâncio que todo o período considerado para a incorporação dos "quintos" se deu entre 8/3/1984 e 14/5/1997.
10.	De tanto, resulta que a tese fixada pelo Supremo Tribunal Federal no RE 638.115 não tem qualquer repercussão no julgamento do presente processo, impondo-se a manutenção das decisões proferidas por este Tribunal pelos seus próprios fundamentos.
	Ante o exposto, VOTO por que seja adotada a deliberação que ora submeto à apreciação deste Colegiado.
TCU, Sala das Sessões, em 9 de novembro de 2021.
BENJAMIN ZYMLER 
Relator